【裁判字號】    89,上,252
【裁判日期】    890905
【裁判案由】    侵權行為損害賠償
【裁判全文】
臺灣高等法院臺中分院民事判決  八十九年度上字第二五二號
      上  訴  人  乙○○
      訴訟代理人  甲○○
      被上訴  人  丁○○○
      訴訟代理人  丙○○
右當事人間侵權行為損害賠償事件，上訴人對於中華民國八十九年三月十五日臺灣苗
栗地方法院八十八年訴字第二三○號第一審判決提起上訴，本院判決如左：
      主      文
上訴駁回。
第二審訴訟費用由上訴人負擔。
      事      實
甲、上訴人方面：
一、聲明：求為判決：
  （一）原判決不利於上訴人部分廢棄。
  （二）右廢棄部分，被上訴人在第一審之訴及假執行之聲請駁回。
二、陳述：除引用原判決書之記載外，補稱：
  （一）上訴人之學歷為國民小學二年級疑業，自幼重度智障，無職業，名下無不動
        產。
  （二）上訴人否認對於被上訴人之損害涉有任何過失：
    １、被害人黃榮志之死因為左手虎口橫向銳器傷，該傷係被害人持鐵畚斗毆擊上
        訴人時自行割傷，並非上訴人之加害行為所造成，上訴人自不負賠償責任。
    ２、依證人張盛清、吳昌杰、黃秀美、黃炳機等人之證述，被害人當天離開上訴
        人住處時，左手之傷口並未流血，上訴人雖不否認當天有與被害人互毆致被
        害人左手虎口受傷，但因被害人之左手虎口並無流血，以一般情形而論，不
        可能造成死亡結果，是被害人左手虎口受傷，顯與被害人之死亡無相當因果
        關係。
    ３、被害人左手虎口受傷之時間為八十六年五月三十一日下午一時三十分許，且
        受傷時其左手虎口並未流血，迨翌日（即六月一日）上午十時三十分許，始
        在其住處被發覺死亡，其間相隔時間甚久，顯係被害人返家後自己不慎碰觸
        傷口始引發傷口流血過多造成死亡，上訴人對於死亡之結果，自不必負責。
  （三）退步言之，縱令上訴人對被害人之死亡有過失責任，惟當天係被害人先以鐵
        製畚斗丟擲上訴人，上訴人始以該鐵製畚斗及拖把還擊，被害人顯與有過失
        ，被害人應負三分之二之過失責任，上訴人主張過失相抵，請求減輕上訴人
        賠償之金額或免除上訴人之賠償責任。
  （四）被上訴人自己有財產足以維持生活，不得要求其子即被害人扶養，縱令上訴
        人侵害被害人致死，被上訴人亦不得對上訴人請求賠償扶養費之損失。
  （五）行政院主計處所編中華民國台灣地區八十四年家庭收支調查報告之性質僅為
        學術性報告，所採分層隨機抽樣法僅能代表少數家庭收支情形，不得作為扶
        養費之計算標準，計算扶養費，應以扶養親屬寬減額為準。
  （六）上訴人為智能不足之精神耗弱人，學歷僅國民小學二年級疑業，無業，亦無
        財產，原審判命上訴人賠償非財產上之損害七萬元，顯然偏高，上訴人無力
        負擔。
三、證據：除引用原審立證方法外，補提：殘障手冊影本一件為證。
乙、被上訴人方面：
一、聲明：求為判決：駁回對造之上訴。
二、陳述：除與原判決所載相同部分予以引用外，補述略稱：
  （一）被上訴人之學歷為日據時代小學畢業，無業，家庭管理，名下無不動產或大
        額存款。
  （二）被害人死亡後，經檢察官解剖，查知腦部有溢血情形，且其肝臟、肺臟受嚴
        重創傷，可見係遭上訴人殘暴行為加害受傷致死，非如上訴人所稱被上訴人
        僅左手虎口受傷未出血，因被上訴人返家後不慎誤觸該傷口引發流血致死。
  （三）被上訴人名下並無任何財產可供維持自己之生活，需賴子女扶養。
  （四）被害人對於損害之發生或擴大並無過失，上訴人主張過失相抵，並非有據。
三、證據：引用原審立證方法。
丙、本院依職權調閱台灣苗栗地方法院檢察署八十六年相字第一三六號、八十六年偵
    字第一四五一號、原法院八十六年訴字第二二六號、本院八十八年上訴字第八０
    三號乙○○傷害致死案件卷宗。
      理      由
一、本件被上訴人起訴主張：伊之肆子（即被害人）黃榮志於民國（以下同）八十六
    年五月三十一日下午一時三十分許，至苗栗縣獅潭鄉新店村十二鄰新店一五一號
    被上訴人住處，欲找被上訴人飲酒，見被上訴人之母黃徐貴英（係本件第一審共
    同被告，未提起第二審上訴，以下同）正在屋內觀看電視，電視節目播放客家歌
    曲，被上訴人乃要求黃徐貴英唱客家歌，黃徐貴英以不會唱為由，予以拒絕，被
    上訴人即離開，上訴人亦尾隨其後外出，被害人黃榮志行至同村十二鄰新店一四
    六號欲開啟訴外人黃秀美所有停放在該處之貨車後車門，因略帶酒意致未站穩而
    跌倒在地，上訴人乃嘲笑之，被害人黃榮志因而不滿，就地撿拾路邊之鐵製畚斗
    丟擲上訴人，上訴人亦因而不悅，就地撿拾拖把及前開鐵製之畚斗，毆擊被害人
    ，致被害人黃榮志左手虎口處受有橫向銳器創五．五公分×一．八公分併切斷虎
    口下之血管及韌帶之傷害，血流如注，被害人僅以布包紮傷口後，即返回其位於
    苗栗縣獅潭鄉永興村四鄰二十九號住處，疏未注意至醫院就醫，致翌日（六月一
    日）上午十時三十分許，為被害人之友林泰興發現被害人躺於其右揭住處一樓樓
    梯，因流血過多而死亡。上訴人不法侵害被害人時，其精神狀態為心神喪失之人
    ，無行為能力，應依民法第一百八十七條第一項之規定，與其父母連帶對被上訴
    人負損害賠償責任。被害人死亡，被上訴人支出殯葬費新台幣（以下同）三十三
    萬元，依同法第一百九十二條第一項請求賠償，被害人對被上訴人負有扶養義務
    ，因本件侵權行為死亡，無法履行其對被上訴人之義務，被上訴人依同法第一百
    八十四條第一項前段之規定，請求賠償扶養費損害一百五十萬元。被上訴人痛失
    愛子，精神上感受痛苦，依同法第一百九十四條之規定，請求非財產上之損害十
    萬元，合計被上訴人所受損害為一百九十萬元，爰求為判命上訴人應與其父母黃
    炳機、黃徐貴英連帶給付被上訴人一百九十萬元及自起訴狀繕本送達翌日起，至
    清償日止，按年息百分之五計付之利息，並宣告附條件假執行之判決（原審僅判
    命上訴人應給付被上訴人四十五萬九千七百五十五元及遲延利息，駁回被上訴人
    對黃炳機、黃徐貴英之請求，未據被上訴人聲明不服）。
二、上訴人則以：當天被害人先以鐵製畚斗對伊毆擊，伊始以鐵製畚斗及拖把還擊，
    被害人左手虎口處所受橫向銳器創五．五公分×一．八公分併切斷虎口等傷情，
    並非伊加害，而係被害人自行割傷，該傷不足以致死，退步言之，縱令上訴人有
    對被害人為加害行為，惟當天係被害人先以鐵製畚斗丟擲上訴人，上訴人始以該
    鐵製畚斗及拖把還擊，被害人顯與有過失，被害人應負三分之二之過失責任，上
    訴人主張過失相抵，請求減輕上訴人賠償之金額或免除上訴人之賠償責任。被上
    訴人自己有財產足以維持生活，不得要求其子即被害人扶養，縱令上訴人侵害被
    害人致死，被上訴人亦不得對上訴人請求賠償扶養費之損失。行政院主計處所編
    中華民國台灣地區八十四年家庭收支調查報告之性質僅為學術性報告，所採分層
    隨機抽樣法僅能代表少數家庭收支情形，不得作為扶養費之計算標準，計算扶養
    費，應以扶養親屬寬減額為準。被上訴人請求賠償之數額過高，非伊所能負擔等
    語，資為抗辯。
三、被上訴人主張之上開事實，雖為上訴人所否認，惟上訴人於警訊時自承：「我（
    指上訴人）和他（指被害人）聊天，聊一下就發生口角，他就拿木棍打我身體，
    我就拿畚斗打他，他手有受傷，我一直打，其他那裡還有受傷，我就不知道」等
    語（見警訊卷第三頁反面），另於八十六年六月三日在檢察官偵查中自承：「（
    檢察官問：有無拿拖把、畚斗打死者（指被害人）？（上訴人）答：有拿畚斗打
    死者」、「問：為何打死者？答：是死者先動手拿棍子打我，我生氣才用畚斗打
    他，也有拿拖把打他」等語（見同卷第二十八、二十九頁），核與證人黃秀美於
    檢察官偵查中及原法院八十六年度訴字第二二六號乙○○傷害致死刑事案件審理
    中所證述之情節相符（見調閱之苗栗地方法院八十六年相字第一三六號卷第七頁
    反面、原法院八十六年度訴字第二二六號卷第二十七、二十八頁），復有現場照
    片、畚斗、拖把各一支扣於上述刑事案卷可稽，被害人因上述傷情延至翌日死亡
    ，亦經檢察官率同法醫師相驗屬實，有相驗屍體證明書、驗斷書、勘驗筆錄附於
    右揭刑事卷足憑（見相驗卷第十七、十八、二十七至八十頁）。且本件傷害致死
    事實發生後，原審刑事法院曾將被害人之屍體解剖送請臺灣高等法院檢察署法醫
    中心鑑定結果，認定被害人之左手虎口橫向銳器創五．五公分×一．八公分併切
    斷虎口下之血管及韌帶，顱腦受有鈍力性損傷輕度至中度，驅體部分亦受有鈍力
    性輕度損傷，死因為左手背銳器創，係因他殺致死，有解剖報告書影本在卷可稽
    ；原法院復於八十八年十月十五日向法務部法醫研究所函詢：「左手背並非人體
    之要害，何以黃榮志會因該部位之受創而產生死亡之結果？」，經其函覆稱：「
    本案之死亡原因為左手背銳器創，死亡機轉為失血性休克，酒醉屬於促成或加速
    因素。至當事人認「該創傷與黃榮志之死亡，應無因果關係云云」部份：鑑定法
    醫師及本所均認定該創傷與黃榮志之死亡有直接因果關係。當事人不能理解，係
    認知之差距等語。有法務部法醫研究所八十八年十月十五日法醫所八八文理字第
    一四五六號函附卷可稽，足證被害人係因上訴人以鐵製畚斗及拖把毆擊致左手虎
    口處受傷流血過多而死亡，被害人之死亡確與上訴人之傷害行為有相當因果關係
    ，上訴人辯稱被害人之死亡與伊之行為無因果關係云云，尚非可採。是被上訴人
    主張之右揭事實，自堪信為真實。
四、按因故意或過失，不法侵害他人之權利者，負損害賠償責任，民法第一百八十四
    條第一項定有明文。上訴人於前述時地，以上開行為不法侵害被上訴人之子即被
    害人致死，被上訴人本於侵權行為之法律關係，請求上訴人賠償，自屬有據。玆
    就其請求，審酌如下：
  （一）殯葬費部分：
        依民法第一百九十二條第一項規定：「不法侵害他人致死者，對於支出殯葬
        費之人，亦應負損害賠償責任」。被害人死亡，由被上訴人支出殯葬費三十
        三萬元，業據其提出收據、估價單附卷為證（原審卷第九十一至一０八頁）
        ，上訴人於原審對此等費用支出表示不爭執（見原審卷第五十九頁），於本
        院亦陳稱若上訴人應負損害賠償責任，則關於殯葬費部分願以三十三萬作為
        計算之標準（見本院卷第五十三頁），而被上訴人請求之數額，依被害人之
        身分、地位、生前經濟狀況、並無過高之情形，是被上訴人請求賠償殯葬費
        損失三十三萬元，洵屬有據。
  （二）扶養費損失部分：
        按民法第一百九十二條第二項規定：「被害人對於第三人負有法定扶養義務
        者，加害人對於該第三人亦應負損害賠償責任」。被害人為被上訴人之子，
        依民法第一千一百十五條，被害人對於被上訴人負有扶養義務，被上訴人自
        得請求上訴人賠償扶養費之損害。
      (1)、被上訴人係十八年三月二十七日生，共有五個兒子、四個女兒，其肆子即
          被害人黃榮志係五十二年八月十日生，此有被上訴人所提出之戶籍謄本為
          證（見原審卷第十二至十四頁）。被害人黃榮志於死亡時年滿三十三歲，
          業已成年，應有工作能力及具有扶養其母即被上訴人之能力。被上訴人於
          八十六年六月一日被害人黃榮志死亡時，其年齡為六十八歲，依內政部統
          計處於八十七年所編印之中華民國八十六年台閩地區簡易生命表第三十一
          頁所載，被上訴人之平均餘命為十四點六五年，為其得請求賠償扶養費損
          失之年數，有台灣地區男女平均餘命表附卷可案。
      (2)、按「因負擔扶養義務而不能維持自己生活者，免除其義務。但受扶養權利
          者為直系血親尊親屬或配偶時，減輕其義務。」，民法第一千一百一十八
          條定有明文。本件被上訴人之子黃榮照為一中度肢障者，無工作能力及養
          膳能力，有被上訴人提出之殘障卡本附卷可稽；本院審酌被上訴人家庭經
          濟情況及上述事實，認黃榮照無養贍自己之能力，更遑論有扶養被上訴人
          之能力，故有能力扶養被上訴人者僅有其子女共八人。
      (3)、按所得稅法第五條第一項、第十七條第一項第一款所定之免稅額 (有稱之
          為扶養親屬寬減額者)係供納稅義務人扣除個人綜合所得總額之額度，其
          所定之每人全年得扣減之基準額度，較國民每人全年生活所需有甚大之差
          距，為眾所知，故訴訟當事人若主張以免稅額作為每人全年生活所需之費
          用者，固得採用，惟若另有其他與一般人民生活所需較為接近之額度，且
          以具有公信力之統計資料足資證明者，當屬可採。查行政院主計處所作之
          家庭收支調查報告，係行政院主計處採訪問調查法及記帳調查法併行，採
          用分層隨機抽樣法，自全體家庭中抽選訪問調查戶，再從訪問調查戶中抽
          取若干樣本，作為記帳調查戶。訪問調查戶係由調查員每年訪問一次，查
          詢其全年所得收支項目，而記帳調查戶除接受訪問調查外，每日並根據家
          庭實際收支逐筆記帳，由調查員檢查每日帳簿並面予指導，避免發生錯誤
          、重覆或遺漏等情事，其調查結果既係以相當之專業調查方法為基礎，自
          屬可信。上訴人辯稱行政院主計處所作之家庭收支調查報告資料並非可採
          ，應以個人綜合所得稅扶養親屬寬減額為計算扶養費損失標準云云，顯非
          可採。又按家庭支出可分為非消費支出之支出及消費方面之支出，而食、
          衣、住、行、保健、娛樂等生活所需均屬消費支出，至於非消費支出既非
          食、衣、住、行、保健、娛樂等生活所需，應不能作為扶養費所需之參考
          ，僅能以消費支出為參考之依據。查台灣地區於八十六年度之每戶平均最
          終消費支出為六十三萬四千四百七十七元，每戶平均人數為三點八四人，
          亦有行政院主計處八十八年十二月三十一日台八十八處仁四字第一四二四
          三號函及家庭收支調查報告節本一份附卷可按，依上開行政院主計處所統
          計之每戶消費支出及每戶人數之標準，每人每年需十六萬五千二百二十八
          元(元以下之單位四捨五入)之消費支出，被上訴人主張之每年扶養費用所
          需金額，在此消費支出之範圍內，係屬可採，逾此範圍，即非有據。被上
          訴人於被害人黃榮志死亡時，尚有十四點六五年之餘命，以每年十六萬五
          千二百二十八元之扶養費用及被害人黃榮志應負擔八分之一之扶養費用為
          計算標準，被上訴人在可期待之存活期間內所需扶養費用總額，依霍夫曼
          公式扣除中間利息後，上訴人應賠償被上訴人之扶養費損失金額為二十二
          萬六千七百九十三元﹛計算公式：165228÷8×係數10.00000000＝226793
          ｝，被上訴人請求給付之扶養費用損失，在此範圍內，係屬有據，逾此範
          圍，即非可採。
  （三）精神慰藉金部份：
        民法第一百九十四條規定：「不法侵害他人致死者，被害人之父、母、子、
        女及配偶，雖非財產上之損害，亦得請求賠償相當之金額」。被上訴人含莘
        茹苦撫育被害人至成年，竟遭上訴人加害致死，痛失愛子，精神上自感痛苦
        ，自得請求非財產上之損害，查上訴人為智能不足之精神耗弱人，學歷僅國
        民小學二年級疑業，無業，名下無財產，被上訴人之學歷為日據時代小學畢
        業，無業，家庭管理，名下無不動產或大額存款等情，業據兩造分別陳明，
        並有殘障手冊、戶籍謄本附卷足憑，本院審酌兩造上開身分、地位、經濟能
        力、教育程度等一切情狀，認被上訴人請求非財產上損害十萬元，尚屬相當
        。
  （四）綜上所述，上訴人應賠償被上訴人扶養費損失二十二萬六千七百九十三元、
        殯葬費三十三萬元、非財產上損害十萬元，合計六十五萬六千七百九十三元
        。
五、按損害之發生或擴大，被害人與有過失者，法院得減輕賠償金額或免除之；重大
    之損害原因，為債務人所不及知，而被害人不預促其注意或怠於避免或減少損害
    者，為與有過失，民法第二百十七條第一項、第二項定有明文。本件兩造互毆雙
    方互為侵權行為，依最高法院六十八年台上字第九六七號判例意旨，賠償義務人
    即上訴人原不得主張過失相抵，惟按同法院七十三年台再字第一八二號判例意旨
    ：「民法第一百九十二條第一項規定不法侵害他人致死者，對於支出殯葬費之人
    ，亦應負損害賠償責任，係間接被害人得請求賠償之特例。此項請求權，自理論
    言，雖係固有之權利，然其權利係基於侵權行為之規定而發生，自不能不負擔直
    接被害人之過失，倘直接被害人於損害之發生或擴大與有過失時，依公平之原則
    ，亦應有民法第二百十七條過失相抵規定之適用」。基於同一法理，民法第一百
    九十二條第二項第三人扶養費損害賠償請求權及第一百九十四條被害人父母非財
    產上損害請求權，其性質亦係間接被害人向加害人請求賠償之權利，按諸上述判
    例意旨，亦應有過失相抵之適用。本件賠償義務人即上訴人主張被害人就損害之
    發生及擴大與有過失，請求依過失相抵法則，減輕或免除其賠償數額。被上訴人
    則主張被害人對損害之發生或擴大並無過失。經查：本件被害人於前述時地，不
    滿上訴人對伊嘲笑，先撿拾路邊之鐵製畚斗丟擲上訴人，上訴人始以該鐵製畚斗
    還擊，且當天被害人遭上訴人以鐵製畚斗及拖把毆擊，致左手虎口受上開傷害，
    以毛巾包紮後，業經止血之情，已據警員張盛清、吳昌杰證述明確，並有彼等出
    具之報告可考（見八十六年度偵字第一四五一號第十六頁之報告、八十六年相字
    第一三六號第二十一頁、八十六年度訴字第二二六號第二十八頁），被害人左手
    虎口受銳器傷長五．五公分，寬一．八公分，血管及韌帶均被切斷，傷勢非輕，
    以其受傷時三十三歲之年齡，當知立即就醫，以免危及生命，竟未就醫，逕自返
    家，終因流血過多而死亡，顯見被害人對於損害之發生及擴大，與有過失，本院
    斟酌上揭情事，認被害人應負十分之三過失責任，爰依民法第二百十七條規定，
    減輕上訴人賠償金額十分之三，即減輕壹拾玖萬柒仟零拾捌元之賠償金額（
    656793×0.3=197038，元以下四捨五入），經依此方式酌減後，上訴人應賠償被
    上訴人之金額為四十五萬九千七百五十五元（000000-000000=459755）（元以下
    四捨五入）。是被上訴人之請求，在四十五萬九千七百五十五元及自起訴狀繕本
    送達之翌日（即八十八年六月十七日）起至清償日止，按年息百分之五計算之利
    息範圍內，洵屬正當，原審就此部分，為被上訴人勝訴之判決，核無違誤，上訴
    意旨，就此部分，指摘原判決失當，求予廢棄，非有理由，應予駁回。
六、據上論結：本件上訴為無理由，依民事訴訟法第四百四十九條第一項、第七十八
    條，判決如主文。
中      華      民      國    八十九     年       九      月      五    日
~B1民事第一庭審判長法  官  楚汝聰
~B2                法  官  鄭金龍
~B3                法  官  邱森樟
右為正本係照原本作成。
不得上訴。
~B                書記官  盧東煥
中      華      民      國    八十九     年       九      月      八    日
                                                                        Ｙ


司法院資訊處製作；財團法人民間司法改革基金會備份。
